臺灣臺南地方法院民事裁定
110年度消債更字第319號 
債  務  人  王俊育  

代  理  人  李汶宜律師（法扶）
    主  文
聲請駁回。
聲請費用由聲請人負擔。      
    理  由
一、聲請意旨略以：聲請人即債務人王俊育前向金融機構辦理消
    費借貸等，致積欠無擔保債務計新臺幣（下同）2,088,131
    元，因無法清償債務，於民國95年10月間曾依中華民國銀行
    公會會員辦理消費金融案件無擔保債務協商機制請求共同協
    商債務方案，而向當時最大債權銀行安泰商業銀行股份有限
    公司(下稱安泰銀行)申請協商，而與各債權銀行達成分期還
    款協議，同意自95年11月起起分180期，每月繳款14,216元
    ，依各債權銀行債權金額比例清償債務至全部清償為止，惟
    聲請人當時收入扣除必要支出後無法支應上開協商款遂毀諾
    ，實乃不可歸責於聲請人之事由所致，嗣於110年8月間向本
    院聲請與債權金融機構協商債務清償方案，惟因無法負擔債
    權人所提還款方案致調解不成立，因聲請人有不能清償債務
    或有不能清償之虞，復未經法院裁定開始清算程序或宣告破
    產，爰依法聲請准予裁定更生等語。
二、按債務人曾協商或調解成立者，不得聲請更生，但因不可歸
    責於己之事由，致履行有重大困難者，不在此限，消費者債
    務清理條例（下稱消債條例）第151條第7項有明文。揆諸消
    債條例之立法目的，乃在於使陷於經濟上困境之消費者，得
    分別情形利用更生或清算程序清理債務，藉以妥適調整債務
    人與債權人及其他利害關係人之權利義務關係，保障債權人
    之公平受償，並謀求消費者經濟生活之更生機會，從而健全
    社會經濟發展，是以，債務人若有不能清償債務或有不能清
    償債務之虞，且客觀上並無濫用更生或清算程序之情事，自
    得使其藉由消費者債務清理條例所定程序以清理債務。然債
    務人若已利用消債條例前置協商機制與金融機構成立協商，
    即須依約清償債務，蓋債務協商係經債務人行使程序選擇權
    ，由債務人依規定檢具相關文件提出申請，並與債權人協商
    還款條件後方簽訂契約，故債務人締結債務清理契約後，即
    應受該契約之拘束，依誠實信用之原則履行其債務，如認該
    協商方案履行有其他不適當情形，債務人仍應再循協商途徑
    謀求解決，不得逕依消債條例聲請更生，任意利用債務清理
    程序減輕債務。故為避免債務人針對已成立之協商方案任意
    毀諾，濫用更生或清算之債務清理程序，須債務人於協商成
    立後因不可歸責於己之事由，致其無法履行原定清償方案，
    始例外得依消債條例聲請更生或清算。此不可歸責於己之事
    由，乃債務人無法履行原定清償方案之原因，故應以債務人
    毀諾當時之財產狀況來判斷債務人是否具有不可歸責性，蓋
    如容許債務人以聲請更生時之財產狀況判斷債務人過去是否
    有不可歸責於己之事由，如同容許債務人得藉由協商程序延
    緩債權人追討債務，讓債務人有充足時間將財產花費殆盡或
    予以脫產，致信賴協商程序之債權人承擔過多不利益，非消
    債條例之規範目的。又債務人毀諾是否可歸責之重點在於判
    斷債務人是否為惡意毀諾，故應以毀諾當時之收支狀況判斷
    較符合實際，若以本件抗告人聲請更生時之收支狀況為判斷
    基準，因協商毀諾與聲請更生之間已時隔10餘年之久，抗告
    人之收支狀況早已產生變動，若以聲請更生時之經濟狀況判
    斷協商毀諾時是否惡意，與論理法則即有違背（司法院103
    年第9期民事業務研究會消費者債務清理專題第4號採此見解
    ）。是依消費者債務清理條例第151條第7項明定債務人聲請
    更生時，如前曾與最大債權金融機構成立協商，經嗣後毀諾
    ，法院即應審究債務人之毀諾行為是否可歸責，如有可歸責
    於己之事由，即不得聲請更生。而債務人對自身債權債務及
    經濟狀況應知之甚詳，且協商程序乃債務人提出申請，協商
    方案亦為債務人與債權人磋商成立，可認締約當時債務人之
    財產況狀得依約協商條件清償債務，故債務人主張其有不可
    歸責於己之事由致其無法履行原定清償方案，自應提出相當
    之證明。
三、經查：
(一)本件聲請人前於95年4月25日依中華民國銀行公會會員辦理
    消費金融案件無擔保債務協商機制規定聲請債務協商，於同
    年10月14日與當時最大無擔保債權銀行即安泰銀行協商成立
    ，約定債務人以其債務分180期，自95年11月起每月繳款14,
    216元，依各債權銀行債權金額比例清償各項債務至全部清
    償為止，惟聲請人僅依約繳款數期，安泰銀行即於96年1月8
    日通報毀諾等情，有110年10月4日更生聲請狀所附財團法人
    金融聯合徵信中心前置協商專用債權人清冊、110年11月3日
    陳報狀所附信用報告、110年11月2日安泰銀行陳報狀所附債
    務協商協議書及無擔保債務還款計畫、債務協商查詢單等件
    在卷可稽(見本院卷第21-26、65-70、77-81頁)，依首開規
    定聲請人所為本件更生聲請可否准許，應審究其毀諾是否有
    「不可歸責於己之事由，致履行有困難」及其現況是否有「
    不能清償債務或有不能清償之虞」之要件。
(二)然查，聲請人自陳當時協商後不久，聲請人所任職之公司因
    外銷業績驟減而將聲請人資遣，無法負擔每月14,216元之還
    款金額，而於96年1月8日毀諾(見聲請人110年11月29日陳報
    二狀，本院卷第99頁)。依聲請人勞工保險被保險人投保資
    料表所示，聲請人95年申請協商時勞工保險投保單位為泓達
    企業股份有限公司，投保薪資為42,000元，於96年8月10日
    始退保(見本院卷第33-35頁)，準此，聲請人當時月收入尚
    有42,000元，另聲請人當時個人必要生活費，依消債條例第
    64條之2第1項規定計算，衛福部社會司所公告臺灣省95年度
    最低生活費標準9,210元之1.2倍為11,052元，故聲請人當時
    勞工保險投保薪資42,000元，於扣除個人必要生活費11,052
    元後，尚餘30,948元可得運用，顯然足以清償當時協商之月
    付金額14,216元，聲請人卻於96年1月即毀諾。聲請人雖於
    本院訊問中稱：當時工作按件計酬，雖然投保薪資為42,000
    元，但實際薪水約2萬多元，投保薪資部分是因為公司沒有
    調降等語。惟聲請人並未於向法院聲請更生時據實說明為何
    毀諾之原因，且聲請人並未提供其所述之相關證據，亦未提
    出任何關於其毀諾有何不可歸責於己之事由之證明，揆諸上
    開說明，難逕認其符合「因不可歸責於己之事由致履行有困
    難」之要件。
四、綜上所述，聲請人前依消債條例第151條規定與金融機構成
    立協商方案，然其毀諾不符合「因不可歸責於己之事由致履
    行有困難」之要件，債務人本件更生聲請，核與消費者債務
    清理條例第151條第7項規定之要件不符，復無從補正，應駁
    回其更生之聲請。　　
中　　華　　民　　國　　111 　年　　1 　　月　　20　　日
                    民事第四庭    法　官　李姝蒓 
上為正本係照原本作成。
如不服本裁定，應於裁定送達後10日內，以書狀向本院提出抗告
，並繳納裁判費新臺幣1千元。
中　　華　　民　　國　　111 　年　　1 　　月　　20　　日
                                  書記官　張鈞雅